臺灣嘉義地方法院民事判決
110年度訴字第436號
原      告  黃重    

訴訟代理人  黃逸柔律師
被      告  黃宏泰  

訴訟代理人  陳美鶯  
被      告  黃僑林  
上列當事人間因分割共有物事件，本院於民國110年10月5日言詞
辯論終結，判決如下：
    主      文
兩造共有坐落嘉義縣○○鄉○○段000地號、面積2,793.78平方公尺
土地，應予變價分割，賣得價金由附表所示共有人按附表「應有
部分比例欄」所示之比例分配。
訴訟費用由兩造按附表「訴訟費用分擔比例」欄所示之比例負擔
。
    事實及理由
壹、程序方面：
一、按民事訴訟法第254 條訴訟繫屬中為訴訟標的之法律關係，
    雖移轉於第三人，於訴訟無影響。前項情形，第三人經兩造
    同意，得聲請代移轉之當事人承當訴訟；僅他造不同意者，
    移轉之當事人或第三人得聲請法院以裁定許第三人承當訴訟
    ，民事訴訟法第254 條第1項、第2項定有明文。經查，原共
    有人陳正所有坐落嘉義縣○○鄉○○段000地號，面積2,793.78
    平方公尺土地（下稱系爭土地）之應有部分2分之1，經判決
    移轉於民國110年7月12日已辦理登記予被告黃宏泰，被告黃
    宏泰於110年7月19日聲請代原共有人陳正承當訴訟，經本
    院於110年7月23日通知原告、陳正及被告黃僑林表示意見
    ，原告、陳正均具狀表示同意，而被告黃僑林逾期未表示
    反對意見，視為同意，爰由被告黃宏泰為陳正之承當訴訟
    人，續行訴訟確定，揆諸前揭規定，核無不合，應予准許。
二、被告黃僑林經合法通知，無正當理由未於言詞辯論期日到場
    ，核無民事訴訟法第386條所列各款情形，爰依原告聲請，
    由其一造辯論而為判決。　　
貳、實體方面：
一、原告起訴主張：系爭土地為兩造所共有，其權利範圍如附表
    所示。系爭土地並無因物之使用目的或契約約定不得分割之
    情形，因兩造無法協議分割，且系爭土地為農牧用地，在重
    測前為柳子林段506-2地號，嗣於108年3月18日分割出系爭
    土地及柳林段708-1、708-2地號三筆土地，系爭土地由原告
    與原共有人陳正、被告黃僑林保持共有，系爭土地曾為原
    物分割，依農業發展條例第16條第1項第4款規定已無法再為
    原物分割。系爭土地上有原告父親於73年間興建之門牌號碼
    為嘉義縣○○鄉○○村○○○00○00號之未保存登記建物，現由原告
    與被告黃僑林及其他繼承人所繼承，目前出租給訴外人林資
    翔管理使用，俾使各共有人獨立使用收益系爭土地，為保持
    系爭土地及其上建物之完整性與經濟利用價值，系爭土地如
    搭配地上建物一起變賣亦能提高系爭土地之交易價格，未損
    及共有人之權益，爰依民法第823條、第824條規定，請求裁
    判准予變價分割，再按兩造應有部分比例分配價金。並聲明
    ：兩造所共有系爭土地應予變價分割，所得價金按兩造原應
    有權利範圍之比例分配之。
二、被告黃宏泰、黃僑林均同意變價分割，所得價金按兩造原應
    有權利範圍比例分配。
三、本院得心證之理由：
  ㈠按各共有人，除法令另有規定外，得隨時請求分割共有物。
    但因物之使用目的不能分割或契約訂有不分割之期限者，不
    在此限。民法第823條第1項定有明文。查原告主張系爭土地
    為兩造共有，應有部分比例如附表「應有部分比例」欄所示
    ，系爭土地並無不能分割之情形，兩造亦未訂有不分割之契
    約，協議不能決定分割等情，業據提出系爭土地登記謄本為
    證，並為兩造所不爭，且兩造復經本院強制調解確未能就系
    爭土地之分割方法達成協議決定。是以，本件原告訴請裁判
    分割系爭土地，洵屬正當，自應准許。
  ㈡按「共有物之分割，依共有人協議之方法行之。分割之方法
    不能協議決定，或於協議決定後因消滅時效完成經共有人拒
    絕履行者，法院得因任何共有人之請求，命為下列之分配：
    一、以原物分配於各共有人。但各共有人均受原物之分配顯
    有困難者，得將原物分配於部分共有人。二、原物分配顯有
    困難時，得變賣共有物，以價金分配於各共有人；或以原物
    之一部分分配於各共有人，他部分變賣，以價金分配於各共
    有人。」民法第824條第1至2項定有明文。又裁判分割共有
    物，屬形成判決，法院定共有物之分割方法，固應斟酌當事
    人之聲明、共有物之性質、經濟效用及全體共有人之利益等
    ，而本其自由裁量權為公平合理之分配，但並不受當事人聲
    明、主張或分管約定之拘束（最高法院93年度台上字第1797
    號、96年度台上字第2251號判決同此意旨）。故本院決定系
    爭土地之分割方法時，除斟酌共有人之意願外，尚應考量共
    有物之性質、經濟效益及全體共有人之利益，為公平適當之
    分配。經查：
  ⒈按每宗耕地分割後，每人所有面積未達0.25公頃者，不得分
    割。但有下列情形之一者，不在此限：四、本條例89年1月4
    日修正施行前之共有耕地，得分割為單獨所有，農業發展條
    例第16條第1項第4款定有明文。次依本條例（指農業發展條
    例）第16條第1項第4款規定申辦分割之共有耕地，部分共有
    人於本條例修正後，移轉持分土地，其分割後，土地宗數未
    超過修正前共有人數者，得申請分割。耕地分割執行要點第
    12點亦有明定。是裁判分割之土地如屬農業發展條例第3 條
    第11款所謂之耕地，自應合於上開規定始得分割，然如係採
    變價分割方式，當無適用前揭條項規定，而有不得分割限制
    之問題，自不待言。
  ⒉查系爭土地之使用分區為特定農業區、使用地類別為農牧用
    地，有系爭土地土地登記第一類謄本在卷可稽，核屬農業發
    展條例第3條第11款所定之耕地。又本院函詢嘉義縣水上地
    政事務所有關系爭土地有何分割限制乙節，經該地政事務所
    以110年5月25日嘉上地測字第1100003051號函覆稱：「說明
    ：…二、查旨揭地號土地無土地法第31條最小面積單位限制
    ，該筆土地使用分區為特定農業區農牧用地，屬農業發展條
    例第3條第1項第11款所定義之耕地，分割時需符合農業發展
    條例及耕地分割執行要點規定辦理，合先敘明。三、另查本
    案地號土地前於108年3月12日辦理分割出柳林段708、708-1
    及708-2地號等3筆土地，分割後708地號土地所有權人陳正
    、黃重及黃僑林等3人協議維持共有，依内政部92年3月31日
    台内地字第0920005340號函（檢附影本）規定，本案土地不
    得再依農業發展條例第16條第1項第4款辦理共有物分割。」
    （見本院卷第51頁）。準此，系爭土地前於108年3月間辦理
    分割時，原告、陳正及被告黃僑林依農業發展條例第16條
    第1項第4款之規定，得分割單獨所有，惟其等於前開分割協
    議仍維持共有，是系爭土地即不符農業發展條例第16條第1
    項第4款得分割為單獨所有之情形，是本件確有難以原物分
    割之情形。
  ⒊本件原告主張應將系爭土地變價分割，此方案業據到庭之被
    告黃宏泰同意，且無其他共有人表示反對。而本院審酌如將
    系爭土地變價分割，所得價金由共有人按應有部分比例分配
    之方式為分割，藉由市場之自由競爭，可使系爭土地之市場
    價值極大化，對於共有人而言，甚為有利，且由共有人按潛
    在應有部分比例分配價金，於共有人之利益均無輕重失衡之
    虞。再者，執行法院拍賣系爭土地時，若共有人對系爭土地
    已作使用規劃，仍可籌措資金，依民法第824條第7項規定，
    行使優先承買權，取得系爭土地之機會均等，對於共有人而
    言，實屬公平。從而，本院認將系爭土地予以變價分割，並
    將所得價金按應有部分比例分配予兩造，應屬妥適，且符合
    分割共有物應徹底消滅共有關係及公平合理之本旨。
四、綜上所述，本院斟酌系爭土地之性質、使用情形、共有人之
    意願、分割後之經濟效用，並兼顧全體共有人之利益均衡等
    情事，認以變價分割之方法為分割，並將所得價金按應有部
    分比例分配予兩造，應屬最佳之分割方法，爰判決如主文第
    1項所示。
五、本件事證已臻明確，兩造其餘攻擊防禦方法及所舉證據，核
    與判決之結果不生影響，爰不一一論列，併此敘明。
六、末按因共有物分割、經界或其他性質上類似之事件涉訟，由
    敗訴當事人負擔訴訟費用顯失公平者，法院得酌量情形，命
    勝訴之當事人負擔其一部，民事訴訟法第80條之1定有明文
    。系爭土地因兩造無法自行協議分割，依前開說明，本院認
    本件訴訟費用應由兩造按系爭土地權利範圍之比例負擔為適
    當，爰判決如主文第2項所示。　
中　　華　　民　　國　　110 　年　　10　　月　　19　　日
                  民事第二庭法　官　陳威憲   
以上正本係照原本作成。
如對本判決上訴，須於判決送達後20日內向本院提出上訴狀（應
按對造人數附繕本）。如委任律師提起上訴者，應一併繳納上訴
審裁判費。
中　　華　　民　　國　　110 　年　　10　　月　　20　　日
                            書記官  方瀅晴
附表：
編號 共有人 應有部分比例 訴訟費用分擔比例  1 黃宏泰 2分之1 2分之1  2 黃重 4分之1 4分之1  3 黃僑林 4分之1 4分之1